臺灣高等法院高雄分院刑事判決　　　　　94年度軍上字第20號
上　訴　人　乙○○
即　被　告
輔佐人即　　甲○○
被告之母
上列上訴人因逃亡案件，不服國防部高等軍事法院高雄分院94年
高判字第044號，中華民國94年 5月5日第二審判決（起訴案號：
國防部南部地方軍事法院檢察署94年平訴(一)字第 039號、初審案
號：國防部南部地方軍事法院94年和判字第 051號），提起上訴
，本院判決如下：
    主  文
原判決撤銷，發回國防部高等軍事法院高雄分院。
    理  由
一、本件原判決認定上訴人即被告乙○○（民國84年8 月13日入
    伍，陸軍高級中學第62期畢業，志願役），為減輕家中負債
    ，在營外兼職，從事直銷事業，無心於軍中工作，並想利用
    違反軍紀，屢受行政處分，造成不適任軍職之情事，達成其
    提早退伍之目的，而曾經3 次故意逾假未歸，遭其單位分別
    給予記過、申誡2 次及記大過等行政處分，惟其仍不知警惕
    ，於93年12月31日18時許，自臺灣駐地休假離營，應於94年
    1 月2 日24時返營銷假，不料屆期與女友吵架及家裡負債多
    ，造成其心中壓力太大，無法紓發，不想繼續服役為由，意
    圖長期脫免職役，假滿未歸，無故離去職役在外，迄94年1
    月5 日16時許，被告始主動與該管輔導長賴振華中尉聯繫後
    ，由賴員至營外將其帶返主動歸營等情，係依憑證人即該連
    輔導長賴振華在偵查時證稱: 「（知否羅員有不想繼續服役
    之念頭?）有 ，之前約談他有跟我提過」、「（你認為他有
    心在繼續在軍中服役嗎?）沒 有，因為他做事並不主動積極
    」等語（見偵查卷第17頁、第18頁），證人即該連連長楊志
    上上尉在偵查中證稱: 「（知否羅員有不想繼續服役之念頭
    ?）知 道他有跟我說過」、「（知否其此次逾假原因?）他
    曾跟我透露過他非常想離開部隊……又此次逾假期間我與其
    電話聯絡，他又再度強調不想繼續服役之心態」、「（羅員
    配合部隊管理運作否?）配 合，但是他總以敷衍態度草率了
    事，而且在連隊上他總是拿著手機撥打不停，似乎無心於部
    隊」等語（偵查卷第39頁、第40頁），於原審證稱：「（在
    偵查時證稱: 他又再度強調不想繼續服役之心態係指何意?
    ）那是指他逾假時傳給我的簡訊，表達他不想續服現役」、
    「（如何知乙○○無心於部隊?）因 為去年部隊任務非常頻
    繁，乙○○支援軍團勤務報到後，就被支援單位的隊長要求
    更換，說他無心於本務」、「（乙○○在單位表現如何?有
    無擔任任何業務?）表 現算正常，但講手機的次數非常頻繁
    ，我想他在營外可能有兼職，他沒擔任業務士」等語 (見原
    審卷第44至45頁），復參酌證人賴振華中尉到庭結證稱:「
    （羅員未返營期間有無主動與羅員及其家屬聯繫?）由 連長
    、副連長、參一文書及我輪流打10幾通，他家裏及手機均無
    人接聽」等語（見原審卷第19頁）、證人即該連連長楊志上
    上尉到庭結證稱: 「（被告乙○○此次逾假時，連上有無聯
    絡到其本人?）在 他逾假時我有聯絡他，我從早上到下午打
    了約10通電話，其他幹部也都有打給他家人跟朋友，但都沒
    有聯絡到他，後來有聯絡到他母親，但母親也說他返營，後
    來當天下午副連長李欣答中尉跟我回報說他晚上9 點之前會
    回來，但他也沒回來，副連長跟我回報後我還有跟他聯絡。
    他說正在返營路上，但是還是沒回來。他都沒跟我續假」、
    「但是我們在第1 天跟第2 天跟他聯絡上時，都要他儘速返
    營，他在第1 天還曾經傳簡訊給我，說他有重大事情處理，
    並說他要提早退伍，問我有無辦法讓他提早退伍」等語（見
    原審卷第44頁），另被告亦坦承明知可提早退伍之方式尚有
    家累、身體痼疾、行政處分3 大過等方式等情（見原審卷第
    42頁），可知被告實際上是想藉任何方式，達其提早退伍之
    目的，以便從事獲利較大之直銷業務，協助處理家裡負債問
    題，故進而認定本次離去職役當時，主觀上係基於想要因再
    次受行政處分而提早退伍，永久從部隊離開之想法而為，因
    此，其具有長期脫免職役之意圖，已然十分明確，不容以離
    去職役3 日，即主動聯繫連輔導長帶回返營，並無長期脫免
    職役之意圖與所為不構成逃亡罪卸責，固非無見。
二、查有罪判決書之事實一欄，為適用法令之依據，應將法院依
    職權認定與犯罪構成要件有關之事項，詳記於事實欄，然後
    於理由內逐一說明其憑以認定之證據，使事實及理由兩相一
    致，方為合法。若事實未有此記載，而理由加以說明，為理
    由失其依據，而事實有此記載，理由未予說明，則為理由不
    備，按諸刑事訴訟法第379 條第14款規定，其判決當然為違
    背法令。次查刑法之故意，係指認識犯罪之構成事實，且進
    而決定為其行為之意思；其中決定為其行為之意思，皆有一
    定之遠因即「動機」，通常動機與犯罪之成立無關，或以之
    為科刑時應予審酌之事項，例如刑法第57條第1 項，或以之
    為減刑之要件，例如刑法第273 條，或以之為加重之要件，
    例如刑法第187 條，然於特殊之犯罪，若以之為主觀不法構
    成要件之構成要素者，如刑法分則中規定以「意圖」為成立
    要件之罪，法律既明定為犯罪構成要件，則動機已成犯罪內
    容之一部分，不得再視為一般之動機，故目的犯（意圖犯）
    在主觀上除須具備故意之構成要件外，尚須具備法定之不法
    意圖，否則其犯罪即無以成立；而陸海空軍刑法第39條第1
    項前段之「意圖長期脫免職役而離去」罪，屬刑法之目的犯
    ，以「意圖長期脫免職役」為構成要件，與同法第40條規定
    不具長期脫免職役之短期缺職罪須出於無故之構成要件不同
    ，本件事實欄認定被告「意圖長期脫免職役，假滿未歸，無
    故離去職役在外」，已與陸海空軍刑法第39條第1 項之構成
    要件不符，且行為人有無長期脫免職役之意圖，既屬行為之
    違法要素，應予查明並於判決內詳予論敘，方為適法。又認
    定犯罪事實之證據，係指足以認定被告確有犯罪行為之積極
    證據而言，雖不以直接證據為限，間接證據亦包括在內，然
    而無論直接或間接證據，其為訴訟上之證明，須於通常一般
    之人均不致有所懷疑，而得確信其為真實之程度者，始得據
    為有罪之認定，倘其證明尚未達此一程度，而有合理性之懷
    疑存在時，在未排除前，自非可遽採為認定犯罪事實之基礎
    。本件據證人楊志上於偵訊及原審中證稱：「（羅員此次逾
    假期間與你聯繫過程中有無提到要藉此次逾假機會不再回營
    ？）沒有」（偵查卷第39頁）、「（知否羅員4 次逾假4 次
    有無超過6 日？）都沒有，他都逾假2 、3 天後自動返營。
    」（偵查卷第41頁），「（知否被告乙○○此次為何離去職
    役之原因？）我不知道，但是我們在第1 天跟第2 天跟他連
    絡上時，都有要他儘速返營，他在第1 天還曾經傳簡訊給我
    ，說他有重大事項處理，並說他要提早退伍，問我有無辦法
    讓他提早退伍。我後來打電話給他時有告訴他前述3 種方法
    （即指家累、身體痼疾，行政處分3 大過），並要求他儘速
    返營。」（原審卷第43頁），復有被告人事資料表所載曾因
    3 次逾假未歸遭單位分別行處分之紀錄影本1 紙可參。究竟
    被告之脫免職役行為係事前既已知悉若因再次受行政處分而
    即得提早退伍，永久從部隊離開而為，或事後由該連連長楊
    志上告知始得知？實情仍欠明瞭；原審未詳查相關證據，加
    以釐清，遽為認定上訴人具有長期脫免職役之意圖而為維持
    有罪之判決，尚嫌速斷，併有查證未盡及理由不備之違誤。
    上訴意旨執以指摘原判決不當，非無理由，應認原判決有撤
    銷之原因，爰將原判決撤銷發回國防部高等軍事法院高雄分
    院，詳為調查後更為適當之裁判。
三、據上論結，應依軍事審判法第 206條第1項、第199條、刑事
    訴訟法第397條、第401條，判決如主文。
中　　華　　民　　國　　94　　年　　7 　　月　　29　　日
　　　　　　　　　刑事第七庭    審判長法　官  莊飛宗
　　　　　　　　　　　　　　　　　　  法　官  曾逸誠
　　　　　　　　　　　　　　　　　　  法　官  黃憲文
以上正本證明與原本無異。
不得上訴。
中　　華　　民　　國　　94　　年　　8 　　月　　1 　　日
　　　　　　　　　　　　　　　　　　　書記官  葉淑華
